【裁判字號】    96,訴,1713
【裁判日期】    970530
【裁判案由】    侵權行為損害賠償
【裁判全文】
臺灣高雄地方法院民事判決              96年度訴字第1713號
原      告  丁○○○
            丙○○
            甲○○
兼上列三人
訴訟代理人  戊○○○
共      同
訴訟代理人  黃順天律師
被      告  庚○○  住高雄縣鳳.
兼法定代理
人          己○○  住同上
兼法定代理
人及上列二
人訴訟代理
人          辛○○  住高雄縣鳥.
上列當事人間因侵權行為損害賠償事件，原告於本院刑事訴訟程
序（96年度交簡字第510 號）提起附帶民事訴訟（96年交簡附民
字第44號），經本院刑事庭裁定移送，本院於民國97年5 月16日
言詞辯論終結，判決如下：
    主      文
被告應連帶給付原告丁○○○新臺幣貳拾萬零玖佰伍拾肆元；
各給付原告丙○○、甲○○、戊○○○新臺幣壹拾陸萬壹仟元，
及均自民國九十六年九月十日起至清償日止，按年息百分之五計
算之利息。
原告其餘之訴駁回。
訴訟費用由被告連帶負擔四分之一，餘由原告負擔。
本判決第一項於原告丁○○○以新臺幣捌萬元，原告丙○○、甲○○、戊○○○各以新臺幣陸萬元供擔保後得假執行；但被告如
分別提供新臺幣貳拾萬元為原告丁○○○，各以新臺幣壹拾陸
萬元為原告丙○○、甲○○及戊○○○供擔保後，得免為假執行
。原告其餘假執行之聲請駁回。
    事實及理由
一、按訴狀送達後，原告不得將原訴變更或追加他訴，但請求之
    基礎事實同一者，擴張或減縮應受判決事項之聲明者，不甚
    礙被告之防禦及訴訟之終結者，不在此限，被告於訴之變更
    或追加無異議，而為本案之言詞辯論者，視為同意變更或追
    加，民事訴訟法第255 條第1 項第2 款、第3 款、第7 款、
    第2 項定有明文。查本件原由原告戊○○○訴請被告庚○○
    、辛○○賠償新臺幣（下同）350 萬元，及自起訴狀繕本送
    達之翌日起至清償日止，按年息5%計算之利息（詳本院96年
    度交簡附民字第44號卷宗第2 頁）；嗣於訴狀送達後，追加
    原告丁○○○、丙○○及甲○○，追加被告己○○，另減縮
    訴之聲明為：被告應連帶給付原告丁○○○246,254 元、原
    告戊○○○、丙○○、甲○○各100 萬元，及均自民國96年
    8 月21日準備書狀繕本送達之翌日起至清償日止，按年息5%
    計算之利息（詳本院卷第19頁）。又於97年2 月18日減縮為
    ：被告應連帶給付原告丁○○○230,954 元、原告戊○○○
    、丙○○、甲○○各100 萬元，及均自96年8 月21日準備書
    狀繕本送達之翌日起至清償日止按年息5%計算之利息（詳本
    院卷第147 頁）；再於97年3 月28日減縮利息起算日為自最
    後1 位被告收受送達之翌日起算（詳本院卷第166 頁）。就
    當事人部份，其請求之基礎事實同一，且不甚礙被告之防禦
    及訴訟之終結，被告己○○部分亦對於原告之追加無異議，
    而為本案之言詞辯論，即視為同意原告之追加，原告之追加
    依法有據，應予准許。另就請求之數額部分，核屬減縮應受
    判決事項之聲明，亦應准許。
二、原告起訴主張：被告庚○○（77年9 月8 日生）於事發當時
    為未滿20歲之限制行為能力人，其於95年10月6 日上午9 時
    許，騎乘車號M69-532 號重型機車，沿高雄縣鳳山市○○路
    ○ 段大智陸橋由西往東方向行駛，本應注意汽（機）車超車
    時，應於前車左側保持半公尺以上之間隔超車，而依當時天
    候，日間自然光線照明、柏油路面乾燥無缺陷、無障礙物，
    且視距良好等情，客觀上並無不能注意之情事，竟疏未注意
    與同向前方車道、由被害人李溪濱騎乘之自行車保持適當之
    安全間隔，貿然超車，擦撞被害人後，雙方人車倒地，被害
    人因而受有硬腦膜下出血，蛛網膜下出血及腦幹衰竭等傷害
    ，經醫救治，仍於同月8 日下午5 時47分不治身亡（下稱系
    爭事故）。被告庚○○於行為時未滿20歲，被告辛○○、己○○為其法定代理人，依民法第187 條第1 項規定，被告辛○○、己○○應與被告庚○○為本件損害賠償事件負連帶損
    害賠償責任。原告丁○○○為被害人之配偶，其因系爭事故
    ，支付殯葬費35 ,000 元，又被害人對原告丁○○○負有法
    定扶養義務，被告亦應連帶賠償原告丁○○○扶養費551,95
    4 元之損失，另原告丁○○○因被害人之死亡，受有精神上
    之痛苦，爰請求100 萬元之精神慰撫金，扣除其已領得之保
    險金1,356,000 元，合計請求230,954 元；另原告戊○○○
    、丙○○、甲○○均為被害人之子，因系爭事故而受有精神
    上之痛苦，爰均各請求100 萬元之精神慰撫金等語。並聲明
    ：(一)被告應連帶給付原告丁○○○230, 954元、原告戊○○○、丙○○、甲○○各100 萬元，及均自96年8 月21日準備
    書狀繕本送達最後1 位被告之翌日起至清償日止，按年息5%
    計算之利息；(二)願供擔保請准宣告假執行。
三、被告則均以：被告辛○○於系爭事故發生後，已給付喪葬費
    及醫藥費共計189,000 元；且就系爭事故已與原告達成和解
    ，原告應不得請求其他款項；另被害人與原告分居多年，原
    告丁○○○應無請求扶養之權利；又被害人均與訴外人即被
    害人之弟乙○○同住，事故發生後均係乙○○出面善後，原
    告對被害人之亡故並無痛苦可言等語置辯。並均聲明：(一)原
    告之訴駁回；(二)如受不利之判決，願供擔保聲請免為假執行
    。
四、兩造爭執及不爭執事項：
（一）不爭執部分：
   1、被告庚○○因過失碰撞被害人致死，因而經本院判刑確定
      等情，為兩造所不爭執，復有本院95年度交簡字第510 號
      過失致死刑事案件刑事卷宗所附警詢筆錄、偵訊筆錄、長
      庚紀念醫院診斷證明書、道路交通事故現場圖、道路交通
      事故調查報告表、現場相片、臺灣高雄地方法院檢察署相
      驗屍體證明書、勘驗筆錄、臺灣高雄地方法院檢察署法醫
      驗斷書、臺灣省高屏澎區車輛行車事故鑑定委員會鑑定意
      見書可稽。
   2、原告丁○○○為被害人之配偶，原告丙○○、甲○○、戊○○○均為被害人之子等情，為兩造所不爭執，復有戶籍
      謄本在卷可查（詳本院卷第23頁至第25頁）。
   3、被告庚○○於事發當時未滿20歲，由被告辛○○、己○○
      共同行使或負擔對於被告庚○○之權利及義務等情，為兩
      造所不爭執，復有戶籍謄本在卷可查（詳本院卷第13頁、
      第14頁）
   4、原告丁○○○與被告辛○○就系爭事故簽立協議書（下稱
      系爭協議書），約定保險金150 萬元，其中15萬元由被告
      辛○○領取，其餘135 萬元由原告丁○○○領取，事後原
      告丁○○○領得1,356, 000元保險金等情，為兩造所不爭
      執，並有第一產物保險股份有限公司（下稱第一保險公司
      ）付款明細表、協議書、第一保險公司97年4 月28日函暨
      付款明細表、汽車保險理賠申請書、強制汽車保險計算書
      、聲明同意書、受害人繼承系統表在卷可查（詳本院卷第
      30頁、第34頁、第178 頁至第181 頁、第187 頁、第188
      頁、第191 頁、第192頁）。
（二）爭執部分：
   1、兩造是否已經達成和解？原告是否均拋棄本件之民事損害
      賠償請求權？
   2、原告請求之金額是否有據？
五、本院就兩造爭執事項分別判斷如下：
（一）兩造是否已經達成和解？原告是否均拋棄本件之民事損害
      賠償請求權？
      被告辯稱其就系爭事故已與原告全體達成和解乙情，雖提
      出系爭協議書為憑（詳本院卷第34頁），惟為原告所否認
      ，並以被告辛○○與原告丁○○○簽署系爭協議書，僅就
      被告辛○○支出之殯喪費部份達成和解，並不及於其他，
      且僅原告丁○○○簽署該協議書，效力不及於其他原告等
      語置辯。
   1、按解釋意思表示，應探求當事人之真意，不得拘泥於所用
      之詞句，民法第98條定有明文。如契約之文字已表示當事
      人之真意，無需別事探求者，固不得捨契約文字而為曲解
      ，然苟契約文字文義不明，自有以過去事實及其他一切證
      據資料為斷定標準，以探求當事人立約當時之真意何在之
      必要（最高法院80年度臺上字第1541號判決要旨參照）。
      經查：
 （1）被告辛○○與原告丁○○○簽署系爭協議書，協議書之當
      事人僅載為辛○○及丁○○○，至原告戊○○○則因原告
      丁○○○不識字，代原告丁○○○簽署，是協議書上僅署
      名「戊○○○代」乙情，業據原告丁○○○到庭陳稱甚明
      （詳本院卷第206 頁），核與系爭協議書記載情形相同（
      詳本院卷第34頁）。而系爭協議書並無任何原告丁○○○
      代表全體原告之文字，則自系爭協議書觀之，無從認定原
      告丁○○○有代表全體原告簽署系爭協議書之情形。至證
      人盛黃韻淑到庭雖稱：當時被害人之妻、子均表示被害人
      之妻可代理所有兒子簽名，被告辛○○也同意等語（詳本
      院卷第138 頁），然與證人章棣華所述：被害人之妻表示
      其可以做主、可以解決等語並不相符（詳本院卷第142 頁
      ），是原告丁○○○當時有無表示代理全體原告之旨，應
      非無疑。是自系爭協議書字面觀之，該協議應僅成立於原
      告丁○○○與被告間。
 （2）又原告丁○○○與被告辛○○係為第一保險公司理賠之強
      制責任保險金進行協議，因而簽署系爭協議書，並未討論
      其他賠償事宜等節，業據證人壬○○到庭證稱：原告丁○○○、戊○○○要求被告辛○○趕快把事情處理好，其等
      可以去領保險金，並未談到其他款項要如何處理等語甚明
      （詳本院卷第124 頁、第125 頁），證人章棣華到庭亦稱
      ：當時雙方同意由原告領取保險金，並未聽聞原告丁○○○、戊○○○及被告辛○○提及其他事項如何處理，亦未
      聽聞他們說其他事就算了，到此為止等語甚詳（詳本院卷
      第142 頁）。且被告辛○○到庭亦稱：「本件就保險費領
      取方式已經和解了」、「當初找不到死者家屬，我就跟保
      險公司聯繫，保險公司說要分兩筆，我已經支付出去的喪
      葬費，可以從保險金額扣取，後來家屬找到我，我就跟他
      們協定說要扣掉十五萬元之喪葬費，所以和解內容包括扣
      掉十五萬之喪葬費」等語（詳本院卷第17頁、第206 頁）
      ，足徵被告辛○○亦認系爭協議書係就保險金領取、分配
      方式達成協議。且系爭協議書亦僅載為：「保險金壹佰伍
      拾萬元正，願扣除壹拾伍萬元正給甲方辛○○，另壹佰
      拾伍萬元整，由乙方領取乙方丁○○○」甚明（詳本院卷
      第34頁），是系爭協議書並無另就被告應須賠償事項進行
      協議，亦未記載其他賠償請求權人及請求項目，且無其他
      權利人免除或拋棄對被告請求之記載，自該協議書文意，
      已可確認原告並無拋棄對被告之其餘請求權，或免除其等
      其餘債務之意思。
   2、至被告辛○○辯稱：當時原告丁○○○、戊○○○表示其
      等可以代表其他原告，且要了結系爭事故賠償事宜，其才
      與對方達成和解等情，雖據傳訊證人壬○○、盛黃韻淑、
      章棣華到庭為證。然查，證人盛黃韻淑到庭證稱：兩造表
      示系爭事故由機車的理賠金賠付，以後的事情都沒有了，
      所有的理賠到這邊為止等語（詳本院卷第137 頁、第138
      頁），核與證人章棣華到庭證稱：被告方面提議由原告領
      取強制機車責任險之保險金，原告應允後，便書立和解書
      ，沒有說其他如何處理，亦未聽到雙方表示其他事就算了
      ，到此為止等語並不盡相符（詳本院卷第141 頁至第143
      頁），是兩造所陳及證人所述，尚無從認定原告就系爭事
      故有免除或拋棄對被告之其餘請求權之情形。至證人壬○○雖證稱：當時原告丁○○○、戊○○○及其叔叔有說要
      把這件事情了結掉，這件事情這樣就算了等語（詳本院卷
      第124 頁）。然查證人壬○○係因原告丁○○○及戊○○○簽署系爭協議書後，表示：「好，這樣就好了」等語，
      遂認為原告已拋棄對被告之其餘賠償請求權，亦據證人魯
      憲正證稱甚詳（詳本院卷第125 頁），則證人壬○○上開
      所述，應係其個人臆測之詞甚明。
   3、綜上，系爭協議書協議之範圍僅限於第一保險公司理賠之
      保險金，效力亦僅及於原告丁○○○，未及於其餘原告，
      自無從認定原告已均拋棄本件之民事損害賠償請求權。
（二）原告請求之金額是否有據？
   1、按因故意或過失，不法侵害他人之權利者，負損害賠償責
      任；無行為能力人或限制行為能力人，不法侵害他人之權
      利者，以行為時有識別能力為限，與其法定代理人連帶負
      損害賠償責任，不法侵害他人致死者，對於支出殯葬費之
      人應負損害賠償責任；被害人對於第三人負有法定扶養義
      務者，加害人對於該第三人亦應負損害賠償責任；不法侵
      害他人致死者，被害人之子、女及配偶雖非財產上之損害
      ，亦得請求賠償相當之金額，民法第184 條第1 項前段、
      第187 條第1 項前段、第192 條第1 項、第2 項、194 條
      分別定有明文。查被告庚○○對系爭事故應負過失責任，
      為兩造所不爭執，且經認定如前，而被告庚○○於事發當
      時未滿20歲而屬限制行為能力人，被告辛○○及己○○為
      被告庚○○之法定代理人，其等未適時監督被告庚○○，
      就被告庚○○上述過失行為而生之損害，自應與被告庚○○對原告負連帶損害賠償之責。茲就原告請求之項目，審
      酌如下：
 （1）原告丁○○○得請求之撫養費部份：
    按夫妻互負扶養之義務，其負扶養義務之順序與直系血親
      卑親屬同，其受扶養權利之順序與直系血親尊親屬同，受
      扶養權利者，以不能維持生活而無謀生能力者為限，前項
      無謀生能力之限制，於直系血親尊親屬不適用之，民法第
      1116條之1 、第1117條定有明文。查原告丁○○○係27年
      4 月13日生，為被害人之配偶，被害人為24年5 月18日生
      ，此有戶籍謄本在卷可憑（詳本院卷第23頁、第24頁），
      被害人於95年10月6 日死亡時約為71歲又5 個月，原告丁○○○為68歲3 個月，依93年臺閩地區簡易生命表所示，
      原告尚有餘命16.04 年（見本院卷第26頁至第28頁），但
      被害人依95年高雄市簡易生命表所示，僅有餘命13.16 年
      ，應以被害人之餘命計算扶養年資，則被害人應負扶養之
      義務應以13.16 年計。而原告丁○○○年事已高，目前無
      業，由原告丙○○、甲○○及戊○○○撫養等情，已據原
      告戊○○○陳述甚明（詳本院卷第96頁），被告對此亦不
      爭執，足見原告丁○○○已不能維持生活，而有受扶養之
      權利。被害人為原告丁○○○之配偶，自應負撫養原告丁○○○之責。另原告丁○○○與被害人育有原告丙○○、
      甲○○及戊○○○等3 名成年子女，此為兩造所不爭執，
      並有戶籍謄本附卷可稽（見本院卷第23頁至第25頁）。則
      被害人應與原告丙○○、甲○○及戊○○○共負扶養原告
      丁○○○之義務，從而被害人應負擔之扶養原告丁○○○
      之義務以4 分之1 計。
    原告主張應依臺閩地區平均每人每年消費支出184,279 元
      為計算扶養費之標準（詳本院卷第29頁），為被告所不爭
      執。則原告丁○○○得請求之扶養費，依霍夫曼計算式扣
      除中間利息，再扣除其他扶養義務人之扶養分擔後，得一
      次請求賠償之扶養費為470,608 元〔計算式：（184,279
      ×10.215111)/4=470,608，四捨五入〕。是原告丁○○○
      訴請被告連帶給付扶養費用470,608 元部分，為有理由，
      應予准許，逾此部份之請求，則無理由，應予駁回。
 （2）原告丁○○○得請求之殯喪費部份：
      本件原告丁○○○主張其因被害人之死亡而支出塔位費用
      35,000元乙節，業據提出感謝狀1 紙在卷可查（詳本院卷
      第31頁），被告對該項支出亦無爭執，僅辯稱其已與原告
      達成和解，不應再由其支付該項費用云云。然查，系爭協
      議書僅就保險金及被告辛○○先行支付之殯喪費達成協議
      ，已如前述，原告丁○○○所支出該筆殯喪費用，應不為
      系爭協議所及。本院斟酌被害人死亡時之身份、地位、經
      濟狀況及社會風俗慣行需要之結果，認該筆塔位費用屬喪
      葬之必要費用，且與慣行之支出相當而應予准許。
 （3）精神慰撫金部分：
      按非財產上損害之慰撫金數額，究竟若干為適當，應斟酌
      兩造身份、地位及經濟狀況，俾為審判之依據（最高法院
      86年度臺上字第511 號判決要旨參照）。查原告丁○○○
      因系爭事故喪夫，原告戊○○○、丙○○、甲○○因系爭
      事故喪父，突遭驟變，頓失親人，其精神確受痛苦。然查
      ，被害人自70餘年間起，因與原告丁○○○發生誤會，遂
      離家與乙○○同住，平日以撿廢鐵維生，或由乙○○接濟
      。原告丁○○○與被害人均無聯繫，原告戊○○○、丙○○、甲○○，偶有與被害人聯繫，然未見原告戊○○○、
      丙○○、甲○○供養被害人。系爭事故發生後，乙○○無
      法連繫原告，被害人在殯儀館停屍約2 個月，原告均未出
      面處理等情，業據證人乙○○到庭證述甚詳（詳本院卷第
      97頁）。原告丁○○○亦稱：被害人已離家40餘年，期間
      其等2 人均無聯絡等語（詳本院卷第99頁）。足見原告與
      被害人間親情確實較為疏離。又原告丁○○○不識字，現
      無業，由原告丙○○、甲○○及戊○○○扶養，名下有1
      間房屋；原告戊○○○係國中肄業，現為零時工，月入約
      1 萬多元，名下無財產；原告丙○○係高中畢業，現為水
      泥工，月入不定，名下無財產；原告甲○○係國中畢業，
      現為鐵工，月入不定，名下無財產；被告庚○○現二專就
      學中，名下無財產；被告辛○○係高職畢業，現無業，名
      下無財產，車輛已經註銷；被告己○○係高職畢業，現於
      電子工廠工作，月入1 萬5 千多元，名下有北文街之房屋
      ，尚餘90幾萬元貸款未付等情，業據兩造陳稱甚明（詳本
      院卷第96頁），復有兩造之稅務電子閘門財產所得調件明
      細表、被告己○○薪資條、交通部公路總局高雄區監理所
      96 年12 月28日函、97年1 月3 日函、臺灣糖業公司高雄
      區處97年1 月3 日函在卷可稽（詳本院卷第55頁至第81頁
      、第131 頁、第132 頁至第134 頁）。本院審酌兩造身份
      、地位、原告與被害人之關係、被告侵權行為之態樣等一
      切情狀，認原告各請求精神慰撫金1,000,000 元，尚嫌過
      高，應予核減為500,000 元，方屬公允，逾此數額之請求
      ，為無理由。
 （3）從而，原告丁○○○可得請求被告連帶賠償之金額應為1,
      005,608 元（470,608 ＋35,000＋500,000） ，原告丙○○、甲○○及戊○○○可得請求被告連帶賠償之金額各為
      500,000元。
   2、次按強制汽車責任保險法所稱請求權人，指得向保險人請
      求保險給付或向特別補償基金請求補償之人。因汽車交通
      事故死亡者，為受害人之遺屬，其順位如下：(一)父母、子
      女及配偶。同一順位之遺屬有數人時，按人數平均分配保
      險給付或補償。又保險人依本法規定所為之保險給付，視
      為被保險人損害賠償金額之一部分；被保險人受賠償請求
      時，得扣除之，強制汽車責任保險法第11條第1 項第2 款
      、第2 項、第32條定有明文。查原告既因系爭事故領得強
      制汽車責任保險之保險給付1,356,000 元，為兩造所不爭
      執，復有第一保險公司付款明細表在卷可考（詳本院卷第
      30 頁） ，依強制汽車責任保險法第32條之規定，自應視
      為被告損害賠償金額之一部分。又因原告丁○○○為被害
      人之配偶，原告丙○○、甲○○及戊○○○均為被害人之
      子，依上開規定，其等屬於同一順位之遺屬，就強制汽車
      責任保險之保險金，自應平均分配之，縱請求權人內部所
      為之約定，亦不能遽以自行扣抵。原告主張本件保險金係
      由原告丁○○○1 人具領，應自原告丁○○○可得請求賠
      償之金額中全額扣除云云，應屬無據。從而，本件原告所
      得請求被告賠償給付之金額，經扣除其等所得分配之強制
      汽車責任保險之保險金後，分別應為：原告丁○○○666,
      608 元（1,005,608 －339,000） ，原告丙○○、甲○○
      及戊○○○各161,000 元（500,000 －339,000） 。
六、綜前所述，原告丁○○○本於侵權行為之法律關係，可得請
    求被告連帶賠償之金額為666,608元，其請求被告連帶給付
    230,954 元，及自最後1 位被告收受96年8 月21日準備書狀
    送達之翌日即96年9 月10日起至清償日止按年息5 % 計算之
    利息，為有理由，應予准許。至原告丙○○、甲○○、戊○○○本於侵權行為之法律關係，請求被告連帶給付161,000
    元，及自96年9 月10日起至清償日止，按年息5%計算之利息
    ，亦有理由，應與准許，逾此範圍之請求，即非有據，應予
    駁回。
七、原告均陳明願供擔保，聲請宣告假執行，經核原告勝訴部分
    ，合於法律之規定，爰分別酌定相當之擔保金額宣告之；又
    被告就原告勝訴部分，均陳明願供擔保，請准宣告免為假執
    行，核無不合，爰酌定相當之擔保金准許之。至於原告敗訴
    部分，其假執行之聲請，因訴之駁回而失所依附，不予准許
    ，應併予駁回。
八、本件為判決基礎之事實已明，兩造其餘攻擊、防禦方法於訴
    訟結果不生影響，爰不逐一論述，附此敘明。
九、據上論結，本件原告之訴為一部有理由，一部無理由，依民
    事訴訟法第79條、第85條第2 項、第390 條第2 項、第392
    條第2 項，判決如主文。
中    華    民    國    97    年    5     月    30    日
                  民事第三庭審判長法  官  陳嘉惠
                                  法  官  鄭峻明
                                  法  官  謝梨敏
正本係照原本作成。
如不服本判決，應於送達後20日內，向本院提出上訴狀並表明上
訴理由，如於本判決宣示後送達前提起上訴者，應於判決送達後
10日內補提上訴理由書（須附繕本）。
中    華    民    國    97    年    5     月    30    日
                                書記官  林玉珊


司法院資訊處製作；財團法人民間司法改革基金會備份。
